臺灣臺北地方法院民事判決　　　　　　　92年度訴字第2150號
　　原　　　告　乙○○　　兼陳.
　　　　　　　　丙○○○　即陳.
　　共　　　同
　　訴訟代理人　洪維煌律師
　　複代理人　　高素真律師
　　被　　　告　甲○○
　　訴訟代理人　王惠光律師
當事人間請求侵權行為損害賠償事件，本院於民國94年4月7日言
詞辯論終結，判決如下：
    主  文
被告應給付原告乙○○新台幣捌萬貳仟玖佰參拾貳元，及自民國
九十一年十二月五日起至清償之日止，按週年利率百分之五計算
之利息。
被告應給付原告新台幣陸萬壹仟玖佰參拾元，及自民國九十一年
十二月五日起至清償之日止，按週年利率百分之五計算之利息。
原告其餘之訴駁回。
訴訟費用由被告負擔百分之五，餘由原告負擔。
本判決主文第一項於原告乙○○以新台幣參萬元為被告供擔保後
，得假執行；但被告如於假執行程序實施前，以新台幣捌萬貳仟
玖佰參拾貳元為原告乙○○預供擔保後，得免為假執行。
本判決主文第二項於原告以新台幣貳萬元為被告供擔保後，得假
執行；但被告如於假執行程序實施前，以新台幣陸萬壹仟玖佰參
拾元為原告預供擔保後，得免為假執行。
    事實及理由
壹、原告主張：
一、被告於89年12月9日下午3時許，酒後駕駛車牌號碼為ＦＴ39
    46號自用小客車在台北市○○○路 ○段27號附近之迴轉道欲
    左轉至建國南路往北繼續行駛時，在前揭迴轉道與建國南路
    交岔路口處，應注意汽車行經交岔路口時，應注意轉彎車須
    禮讓直行車先行，殊未注意，致使其所駕車輛與陳聯元所駕
    之車輛ＤＪ5372發生擦撞，被告未下車處理，反而續予行駛
    ，唯因交通壅塞而停滯於車道上，嗣原告乙○○上前質論，
    竟遭酒後之被告突然出拳毆擊，致使乙○○受有右眼窩骨折
    、前腹部及左側腰部淤挫傷與右腕關節淤挫傷，原告乙○○
    之子陳聯元上前質問被告何以傷人，卻又遭被告另行起意毆
    打，以致陳聯元受有左胸壁與左腰血腫之傷害；被告因此等
    傷害行為，經台灣台北地方法院檢察署檢察官以90年偵字第
    472、943號（以下簡稱偵案）提起公訴，由鈞院以91年交易
    字第48號（以下簡稱刑案第一審）認定被告傷害乙○○及陳
    聯元，分別判處有期徒刑五月及有期徒刑六月，經被告提起
    上訴，台灣高等法院雖以92年交上訴字第85號（以下簡稱刑
    案第二審）將原判決傷害部分撤銷，惟仍認定被告確有傷害
    乙○○及陳聯元之行為，而判處被告連續傷害人之身體，處
    有期徒刑六月確定。
二、按「因故意或過失，不法侵害他人之權利者，負損害賠償責
    任。」、「不法侵害他人之身體或健康者對於被害人因此喪
    失或減少勞動能力或增加生活上之需要時，應負損害賠償責
    任。」、「不法侵害他人之身體健康、名譽自由、信用、隱
    私、貞操或不法侵害其他人格法益而情節重大者，被害人雖
    非財產上之損害，亦得請求賠償相當之金額。」，民法第18
    4條第1項、同法第193條第1項、第195條第1項有所明文。查
    被告故意侵害乙○○與陳聯元二人之身體，造成乙○○、陳
    聯元下列損害：
    (一)醫療費用部份：於提出本件附帶民事訴訟時，乙○○因遭
      被告傷害就醫之醫療費用為1萬零419元，陳聯元因受被告
      傷害，其後致生之醫療費用則高達131萬6038元。
    (二)營利及攤位租金之損失：乙○○與陳聯元本皆租攤販賣毛
      巾營生，每人攤位之租金每日各為 1千元，因上開傷害致
      使二人至少一個月沒有營業，按每人每天營業獲利約 2千
      元，則乙○○與陳聯元因被告傷害行為造成營利與攤位租
      金之損失，各為9萬元。
    (三)精神慰撫金部份：原告乙○○生性溫和，從未與人爭怨，
      卻遭被告無端毆打，造成精神上之打擊甚鉅，至今午夜仍
      惡夢驚醒，且被告於刑事部份，毫無悔悟之意，狡詞卸責
      ，造成乙○○須長期因刑案奔忙於法院，其精神上之苦痛
      ，更為尤甚，故請求 1百萬元之精神上慰撫金，以作賠償
      ；陳聯元因係血友病患，突遭被告毆擊成傷，致使體腔出
      血嚴重，有生命之虞，嗣又因此時而出入醫院施打凝血因
      子，長期處於危命之邊緣，則其精神上之苦痛，難以言敘
      ，故請求2百萬元之精神慰撫金，俾供賠償。
三、陳聯元係血友病患，遭受傷害後，因傷勢時有出血狀況，延
    至 91年7月份過世死亡，本件民事求償部份，即以被告非法
    傷害乙○○與陳聯元部份，其所生之侵權行為，作為求償之
    範圍。在提出本件附帶民事訴訟後，陳聯元於 91年7月間過
    逝，因乙○○與丙○○○為其父母，為其合法繼承人，乃由
    原告二人承受陳聯元在本件之訴。
四、聲明：(一)被告應給付原告乙○○110萬零419元及自附帶民事
    起訴狀繕本送達翌日起至清償日止，按年利率百分之 5計算
    之法定利息。(二)被告應給付原告乙○○與原告丙○○○ 340
    萬6千零 38元及自附帶民事起訴狀繕本送達翌日起至清償日
    止，按年利率百分之 5計算之法定利息。(三)訴訟費用由被告
    負擔。(四)願供擔保，請准宣告假執行。
貳、被告主張：
一、關於乙○○部份：
    (一)乙○○在91年7月1日刑事庭之開庭陳述中已經表達得非常
      清楚，被告甲○○只是用手肘由下往上架上來碰到乙○○
      的下巴。而如果是攻擊的話絕對不可能用手肘，手肘一定
      是在防衛或非故意之行為下所為之抵擋行為，可見被告絕
      無傷害之故意，而是在自衛的情況下所為的動作。
    (二)而且，本件案發當時的第一時間，乙○○前往看診的是仁
      愛醫院，而依仁愛醫院的病歷顯示，當天只有並非由外力
      造成的過敏性眼睛結膜炎，以及額頭上的輕微外傷（因為
      往後幾天的門診記錄就無此項額頭外傷，可見即使有額頭
      擦傷，也是極輕微立即就好的傷）。但是乙○○提出的告
      訴，以及據以請求民事賠償的診斷書都不是當天仁愛醫院
      的診斷書，而是事發後數天，甚至於一個禮拜後的診斷書
      ，仁愛醫院是在案發後第一時間的看診記錄，自應以之為
      準。至於乙○○以案發後數天乃至一個禮拜的診斷書作為
      請求的依據，並無理由，該些傷並非與被告拉扯所導致之
      傷。 89年12月9日乙○○在仁愛醫院看診只有結膜炎及額
      頭的輕微擦傷，而結膜炎根本不是傷。
    (三)因為本件原告乙○○對於所謂傷害所造成之減少收入請求
      甚多，但其實本件根本沒有什麼傷害，也沒有造成原告乙○○工作上任何之損失。因為原告乙○○在 92年5月12日
      刑事庭開庭時，其已經陳述其之所以到台北醫院再做檢查
      而取得診斷書，係因為原告乙○○到該醫院附近工作，因
      此順道前往，但該段敘述並沒有在筆錄中顯示，必須要履
      勘錄音帶才能得知。而如果原告乙○○能夠繼續工作，並
      且可以自行到醫院檢查，則其根本沒有工作上的損失。
二、關於陳聯元部份：
    (一)從被證四的切結書也可了解當天只有乙○○受傷，陳聯元
      沒有受傷，因為在原告方面的強力要求下，特別說明傷及
      的「陳先生」改成「父親」，可見只有傷及乙○○而已，
      沒有傷及陳聯元，否則不必特別從「陳先生」改成「父親
      」。既然特別從「陳先生」改為「父親」，可見當天只有
      乙○○受傷，陳聯元沒有受傷。
    (二)原告以方啟泰醫師及陸鳳屏醫師所開立之診斷證明書做為
      證據，但該診斷書並非甲種診斷證明。一般而言，如果是
      甲種診斷診明，因為可能做為訴訟用途，醫生必定會以審
      慎之判斷記載病情。但原告所提出之 2張91年之診斷證明
      書中，其中陸鳳屏醫師在 91年6月才從台大醫學院畢業，
      在 89年12月9日都還在醫學院就讀當中，如何能判定89年
      12月9日之情況。至於方啟泰醫師在 91年所開之證明書雖
      然也稱89年12月9日受到外力侵害，但是89年12月9日陳聯
      元就診時之醫師是陳忠蔚醫師，在89年12月12日開出診斷
      書之洪健清醫師，當時陳醫師及洪醫師都並未載明有「外
      力傷害」之字眼，連當時的病歷記載及診斷書都沒有被判
      定是「外力傷害」，為什麼一年半之後，沒有親自看診的
      陸鳳屏及方啟泰醫師卻會開出「外力傷害」的診斷書，實
      在令人懷疑。而且陸醫師及方醫師也已向鈞院聲明其開立
      之診斷書並不是指 89年12月9日之傷與其後之陳聯元就診
      記錄或病情有任何因果關係。
    (三)以陳聯元89年12月9日及其後之就診記錄而言，89年12月9
      日去台大急診時，其主訴被人打、左腰痛（是陳聯元指稱
      ，並不是醫生作判斷）。到了89年12月10日下午，陳聯元
      又到台大急診，主訴左腰痛，但檢查後並無異樣也無血腫
      ，當天也同樣施打凝血因子。但陳聯元又在當天晚上到台
      大急診，依然稱左腰痛，但是並無腫脹狀態。也就是從89
      年 12月9日案發24小時內，同樣再去檢查二次，已經沒有
      左腰痛或左腰腫之狀況。至於89年12月10日另外做的胸部
      超音波檢查，是因為陳聯元在89年10月、11月間曾經因為
      肺結核住院，因此陳聯元稱其有胸痛之現象，而且胸痛是
      在 89年12月10日晚上第一次出現。如果胸部有外傷的話，
      以陳聯元是血友病患者，在 89年12月9日晚上及89年12月
      10日下午的急診，就應該會發現胸部的異樣。而89年12月
      10日晚上的超音波檢查所發現之胸部積水，但病歷上也記
      載是由感染造成。而且89年12月16日之病歷也記載無骨折
      、無肋膜積水，無氣胸。
    (四)至於在89年12月11日陳聯元的右腰水腫（原告曾要求將病
      歷改為左腰水腫，但病歷是否能夠如此竄改，實有疑問）
      。既然在89年12月10下午及晚上兩度檢查時，左腰並沒有
      異樣及腫脹現象，則89年12月11日，不管是右腰水腫或左
      腰水腫，都是 89年12月10日以後才出現的，和89年12月9
      日左腰痛並沒有關係，更何況 89年12月9日的左腰痛，應
      該是自發性的。
    (五)至於陳聯元 90年1月份以後的皮膚癢及咳嗽現象，甚至腸
      胃炎等，顯然不是因外力所造成的。而其後之死亡及住院
      經過，經診斷係B型、C型肝炎等因素所引起，更與外力無
      關。
三、證人部分：
    (一)證人朱小萍係當天案發後陪同被告甲○○至仁愛醫院及在
      警察局與陳聯元等人商談和解時，乙○○在仁愛醫院時向
      黃警員說其兄在交通大隊當隊長。在警察局和解時，乙○○說：「我不會寫」。陳先生也沒辦法寫，後由他們父子
      及其親戚研討後我寫，再由陳先生抄，且說其兄在交通隊
      當隊長，其女也是檢察官，一切可銷案，沒問題，放心好
      了，可幫助被告銷案，且以被告甲○○是公務員，若不和
      解將會有嚴重後果相逼，因此被告甲○○係在此情形下簽
      立和解書，當時陳聯元並未受傷。證人朱小萍也可以證明
      在仁愛醫院看到乙○○時，並沒有乙○○在狀紙中所述之
      傷害，更沒有外傷及包紮等情形。
    (二)且證人朱小萍係當天案發後陪同被告甲○○至仁愛醫院及
      在警察局與乙○○等人書寫和解書並與乙○○及陳聯元一
      起至交通大隊銷案等。證人朱小萍在仁愛醫院看到乙○○
      時並無任何外傷，證人並當面詢問眼科及鼻科醫生乙○○
      有無大礙，二位醫生都說沒關係。警員做筆錄時，陳聯元
      有跟警員說：「我是血友病患。」警員問他有無受傷，有
      受傷要一起驗傷。陳聯元回說：「沒有！如果要檢查只有
      台大才有設備。」，警員就說：「那馬上送你去台大檢查
      ？」陳聯元回說：「不用！」要做筆錄時甲○○說：「我
      是公務員怕酒後開車會被記過！」此時乙○○對甲○○說
      ：「如和解的話我拜把大哥在交通大隊當大隊長，一定可
      以幫你銷案。」因黃警員急著交班因此移至瑞安派出所。
    (三)在派出所寫和解書時，乙○○說：「我不會寫！」甲○○
      因當時很緊張沒辦法寫，最後由乙○○父子及陳聯元表哥
      口述由證人朱小萍寫再由甲○○抄（在書寫當中乙○○一
      直打電話問應如何書寫，且一直說：「沒問題，我一定會
      幫你銷案，不會讓你被記過！」）。因警方說肇事者為甲○○與陳聯元需由二者簽名用印。用完印陳聯元對甲○○
      說：「這是你跟我爸爸的事，和解書上陳先生應改為陳父
      親。」改後由甲○○蓋印。陳聯元表哥看後又自行加上括
      弧（車輛損傷等字），後乙○○父子二人又口述請甲○○
      加上備註等字。
    (四)拿了和解書後，證人朱小萍與乙○○父子一起坐計程車到
      交通大隊銷案（來回車資均由證人朱小萍支付），黃警員
      說：「需由派出所銷案這裡才能銷案。」回到瑞安派出所
      乙○○打電話與其大哥聯絡說：「和解書內容均照我們的
      意思書寫看能否銷案？」乙○○又對甲○○說：「我大哥
      說現在不能銷案，他才打電話來過，現在不能又叫人家不
      要辦！你們放心好了，我一定會幫你們銷案不會讓你記過
      ，我女兒也是檢察官一定可以幫你銷案的！」
四、聲明：(一)原告之訴駁回。(二)訴訟費用由原告負擔。(三)如受不
    利判決，願供擔保，請准免為假執行。
參、兩造不爭執之事實
一、被告於89年12月9日下午駕駛車牌號碼ＦＴ 3946號自用小客
    車，在台北市○○○路 ○段27號附近，與陳聯元所駕駛搭載
    乙○○之ＤＪ5372自小客車發生車禍；被告與乙○○、陳聯
    元下車後發生爭執。
二、乙○○、陳聯元因上開車禍所導致之爭執，告訴被告涉嫌傷
    害，被告因此經台灣台北地方法院檢察署檢察官以偵案提起
    公訴，本院刑案第一審認定被告傷害乙○○及陳聯元，分別
    判處有期徒刑五月及有期徒刑六月，經被告提起上訴，台灣
    高等法院刑案第二審將原判決傷害部分撤銷，仍認定被告傷
    害乙○○及陳聯元，而判處被告連續傷害人之身體，處有期
    徒刑六月確定。
肆、得心證之理由：
本件兩造所爭執之處，應在於被告是否有出手毆打乙○○及陳聯
元致傷之侵權行為？
一、經查，被告駕車在前揭時、地與陳聯元駕駛車輛發生擦撞後
    ，下車與乙○○發生爭執，先出拳毆擊乙○○之臉部，致乙○○右眼窩骨折，復以手肘撞擊陳聯元之胸部、以右腳踢陳
    聯元腰部，造成陳聯元左胸壁、左腰血腫，再將乙○○反壓
    在路邊籬笆上，毆打乙○○之腹部，致乙○○前腹部、左側
    腰部瘀挫傷及右腕關節瘀挫傷等情，業據乙○○、陳聯元於
    偵案、刑案第一審中陳述綦詳，並有臺北市立仁愛醫院診斷
    證明書（記載：患者乙○○於 89年12月9日來院急診，主訴
    被人打到，診斷有右眼結膜下出血、右眼瞼瘀傷、過敏性結
    膜炎）、國立臺灣大學醫學院附設醫院（以下簡稱臺大醫院
    ）94年7月1日診斷書（記載：乙○○右側眼窩骨折，於89年
    12月 9日來院急診）、臺灣省立臺北醫院（已改制為署立臺
    北醫院，以下簡稱臺北醫院）89年12月15日診斷證明書（記
    載：乙○○右眼窩骨折、前腹部及左側腰部瘀挫傷與右腕關
    節瘀挫傷）、臺北醫院 92年2月21日診斷證明書（記載：乙○○右眼窩骨折傷害後遺症併腦脊髓液外漏）、臺大醫院89
    年12月10日診斷書（記載：陳聯元於 89年12月9日到院急診
    ，經凝血因子注射後，於當日離院）、同年12月12日診斷書
    （記載：陳聯元因左胸壁與左腰血腫及血友病，宜繼續觀察
    ）、91年7月5日診斷書及 91年7月31日診斷書（記載：病人
    陳聯元原患有嚴重型Ａ型血友病，於 89年12月9日遭受外力
    傷害，病情加劇，於89年12月9日來院急診）、 91年8月2日
    診斷書（記載：病人陳聯元原患有嚴重型Ａ型血友病，於89
    年 12月9日遭受外力傷害，來院急診，發現有左胸壁與左腰
    血腫，其後因病情時好時壞，多次門診、急診、住院，以凝
    血因子注射治療）、被告與陳聯元簽立之切結書（記載：本
    人甲○○於89年12月9日（星期六）下午3時40分，經過建國
    南路 2段27號前左轉不慎與陳聯元發生撞擊，因一時衝動傷
    及陳父親，今誠心與陳先生達成和解）等附卷可稽，核與證
    人黃茂凌警員於刑案第一審證稱：「我為什麼用Ａ３的表格
    製作本件調查，剛才告訴人講我才回想起來，我不太清楚實
    際原因，究竟他們是因為肇事後毆打才受傷，而不是因為交
    通事故而受傷，所以才用Ａ３，不是交通事故所引起的傷害
    」、證人李昶冀（陳聯元之表哥）於刑案第一審證稱：「當
    時乙○○有送醫，是送到仁愛醫院，有受傷流血」「寫切結
    書時其在場，被告說願意承擔所有之責任」、「切結書內有
    一段『包括車輛損傷、人身醫療費用、精神損失』是當天寫
    完之後由其補上的，補上之前有與被告討論過，為了補充所
    需費用及賠償責任之文義，而被告不願意寫得很清楚，寫了
    五遍，最後才由其補寫上開文字。因陳聯元是駕駛，故由陳
    聯元簽名，乙○○則未具名」、「是其補寫上開文字之後，
    被告始捺手印」、「上開切結書第三行『因一時衝動傷及陳
    先生』，後來將『陳先生』更改為『陳父親』，是因為乙○○也有受傷」、證人鄭博文（乙○○之女婿）於刑案第一審
    證稱：「經陳聯元電話告知其與乙○○均被毆打，其即北上
    ，看到乙○○時，乙○○左邊臉部有敷藥受傷，後來其有開
    車載乙○○及陳聯元至臺大醫院」等語相符；參以經本院訊
    問被告聲請傳喚之友人朱小萍，證人朱小萍亦證稱當日乙○○確實曾至仁愛醫院眼科、耳鼻喉科就診，被告跟乙○○洽
    談和解，曾同意以 5萬元賠償乙○○及陳聯元等情，被告上
    開毆打乙○○、陳聯元致傷之行為，自堪認定；所辯並未毆
    打乙○○、陳聯元成傷云云，核係卸責之詞，委無足採。
二、如上所述，被告確有故意毆打乙○○及陳聯元致傷之侵權行
    為，從而原告乙○○及被繼承人陳聯元依據侵權行為之法律
    關係，起訴請求被告賠償（陳聯元於起訴後死亡，由原告二
    人承受訴訟），應屬可採，茲就原告所請求之醫療費用、營
    業損失及精神慰撫金數額，核定如下：
    (一)醫療費用損失：原告主張乙○○及陳聯元分別支出醫療費
      用10,419元及1,316,038元，雖分別提出醫療費用收據6件
      及17件為據，然依據上開醫療費用收據之記載，扣除中央
      健康保險局支付之費用後，乙○○及陳聯元實際支出之醫
      療費用，經核應分別僅為 2,932元及1930元而已；則其餘
      中央健康保險局所支付之費用，既非由乙○○及陳聯元支
      出，自不得認為係乙○○、陳聯元因被告侵權行為所生之
      損失。是乙○○及陳聯元因被告之侵權行為，所得向被告
      請求賠償之醫療費用應各為 2,932元及1930元，原告乙○○及被繼承人陳聯元之繼承人原告乙○○、丙○○○逾此
      部分之醫療費用主張，核非可採。
    (二)營業費用損失：原告主張乙○○與陳聯元皆租攤販賣毛巾
      營生，每人攤位之租金每日各為 1千元，每天營業獲利各
      約 2千元，因被告之侵權行為致使二人至少一個月沒有營
      業等情，除提出訴外人張榮吉、陳瑞河及訴外人黃春福、
      劉淑娟所簽名之證明書各一紙之外，並未提出任何證據以
      資佐證。自上開二項書證之內容以觀，訴外人張榮吉、陳
      瑞河及黃春福、劉淑娟應僅係乙○○、陳聯元營業場所之
      鄰居而已，則其等是否知悉、如何得知乙○○、陳聯元營
      業之成本、利潤，已經令人懷疑；上開書證中前揭訴外人
      表示乙○○、陳聯元二人係因車禍被打傷而停業云云，更
      難想像係基於該等訴外人之親身經歷所為之陳述。何況若
      乙○○、陳聯元二人確實有支付租金及發生上開營業損失
      之事實，原告本應不難提出諸如租賃契約、租金收據及申
      報所得稅資料等證據為憑，是自不得僅以前開真實性令人
      質疑之「證明書」，作為認定乙○○、陳聯元確有原告所
      稱營業損失之證據。是原告主張乙○○、陳聯元受有以上
      開方式計算之營業損失，請求被告賠償原告乙○○及被繼
      承人陳聯元之繼承人原告乙○○、丙○○○營業損失各 9
      萬元，自非可採。
    (三)精神慰撫金：本院審酌本件被告僅基於交通事故之爭執細
      故，即基於傷害之故意出手毆打乙○○及陳聯元，使二人
      分別受有右眼窩骨折、前腹部、左側腰部瘀挫傷、右腕關
      節瘀挫傷及左胸壁、左腰血腫之傷害，乙○○被毆打時已
      經是67歲之資深公民，陳聯元則係長期罹有血友病之體弱
      病友，及乙○○名下僅有汽車一輛，陳聯元生前名下有價
      值五、六百萬元之不動產一筆，被告擔任台北市立大安高
      工之技正，名下有一間位於台北縣板橋市之房屋與一輛自
      小客車等情，認為被告應賠償乙○○及陳聯元之精神慰撫
      金，各以8萬元及6萬元為適當；是原告乙○○及被繼承人
      陳聯元之繼承人原告乙○○、丙○○○主張超過此數額之
      慰撫金部分，應非可採。
三、綜上所述，原告依據侵權行為之法律關係，請求被告(一)賠償
    原告乙○○及被繼承人陳聯元之繼承人原告乙○○及丙○○○醫療費用各 2,932元及1930元，(二)賠償原告乙○○及被繼
    承人陳聯元之繼承人原告乙○○及丙○○○精神慰撫金各 8
    萬元及 6萬元部分，為有理由，應予准許。逾此部分之請求
    則無理由，應予駁回。
四、兩造均陳明願供擔保以代釋明，聲請宣告假執行或免為假執
    行，核均與法律規定相符，爰分別酌定相當之擔保金額宣告
    之。
五、本案事證已臻明確，兩造其餘主張陳述及所提之證據，均毋
    庸再予審酌，附此敘明。
六、據上論結，本件原告之訴一部為有理由，一部為無理由，依
    民事訴訟法第79條、第390條第2項、第 392條，判決如主文
    。
中　　華　　民　　國　 　94　　年　　4　  月　　28　　日
                         民事第二庭  法  官  楊代華
以上正本係照原本作成。
如對本判決上訴，須於判決送達後20日內向本院提出上訴狀。
中　　華　　民　　國　 　94　　年　　4　  月　　28　　日
                                 法院書記官  劉碧輝
